臺灣臺東地方法院民事裁定　九十三年度再字第七號
　　再審原告　　甲○○
　　　　　　　　己○○
　　　　　　　　庚○○
　　　　　　　　乙○○
　　　　　　　　戊○○
　　　　　　　　丙○○
　　　　　　　　丁○○
　　訴訟代理人　邱聰安律師
　　再審被告　　華南商業銀行股份有限公司
　　法定代理人　林明成
　　訴訟代理人　陳泳宏
右當事人間請求給付借款事件，再審原告對於本院八十九年度促字第二五號支付命令
提起再審之訴，本院裁定如下：
    主      文
再審之訴駁回。
再審訴訟費用由再審原告負擔。
    理      由
一、按支付命令須經「合法送達」債務人，債務人未於二十日之不變期間內向發支付
    命令之法院提出異議者，其支付命令始與確定判決有同一之效力，並發生實質上
    之確定力及執行力，此觀之民事訴訟法第五百二十一條第一項自明。該二十日之
    不變期間，應自支付命令送達後起算，如未經合法送達，則二十日之不變期間無
    從起算，支付命令不能確定，倘支付命令未經合法送達，法院誤認未確定之裁判
    為確定，依聲請付與確定證明書者，不生該裁判已確定之效力；又支付命令於核
    發後三個月內不能送達於債務人者，依民事訴訟法第五百十五條第二項規定（即
    修法後第五百十五條），其命令失其效力，自不生聲明異議或再審之問題；再審
    之訴，必對於確定判決始得提起，若其判決並未確定，或雖經判決而不能發生判
    決之效力，則其提起再審，即不得謂為合法（最高法院九十一年度臺簡上字第二
    九號判決、九十一年度臺抗字第三二三號裁定、十八年上字第二八七一號判例意
    旨參照）。次按送達於應受送達人之住居所、事務所或營業所行之。送達於住居
    所、事務所或營業所不獲會晤應受送達人者，得將文書付與有辨別事理能力之同
    居人或受僱人，民事訴訟法第一百三十六條第一項前段、第一百三十七條第一項
    分別定有明文。而所謂住所，即以久住之意思住於一定地域之謂；居所，乃以暫
    時目的所居之場所而言。
二、本件再審意旨略以：再審原告之母陳歐水雲於九十一年十二月二十九日死亡，再
    審被告前於八十八年十二月二十四向本院聲請對再審原告之被繼承人陳歐水雲、
    再審原告戊○○核發系爭支付命令時，聲請送達處所均記載為臺東縣臺東市○○
    路一七四號，故系爭支付命令均向該址送達，並均由訴外人陳世美於八十九年一
    月二十五日代為收受，惟斯時陳歐水雲之戶籍及住所係在臺東縣臺東市○○路八
    十六巷二十五號、再審原告戊○○之戶籍及住所係設於臺東縣臺東市○○路二六
    二號，且陳歐水雲、再審原告戊○○均未委任陳世美代為收受，故陳世美並非陳
    歐水雲、再審原告戊○○之代理人，前開送達顯不合法，系爭支付命令有民事訴
    訟法第四百九十六條第一項第五款之法定再審事由，爰提起再審之訴等語，並聲
    明：(一)原確定支付命令關於再審原告應向再審被告連帶給付如附表所示之金額、
    利息及違金約，並連帶賠償督促程序費用三百十七元之裁定廢棄。(二)前開廢棄部
    分，再審被告之支付命令駁回。
三、經查：
（一）系爭支付命令係由本院於八十九年一月二十五日向臺東縣臺東市○○路一七四
      號為送達，因未獲會晤陳歐水雲、再審原告戊○○本人，而由訴外人陳世美以
      同居人身分代為收受之情，固有系爭支付命令送達證書在卷可稽（見本院卷第
      十一頁、第十三頁）。惟陳歐水雲、再審原告戊○○戶籍地址均未曾設於該送
      達地址，有遷徙紀錄資料附卷可按（見本院卷第三九之一頁、第三九之二頁）
      。再者，就系爭支付命令送達該時，陳歐水雲是否住於該送達地址，證人即陳
      歐水雲之夫陳天賜於本院證稱：陳歐水雲與伊結婚後到過世前都與伊一起住在
      臺東市○○路二七一號，沒有搬家過，陳歐水雲的戶籍雖然有變更，但實際的
      住所都沒有變過。伊與陳歐水雲沒有住過臺東市○○路一七四號，該地址是伊
      兒子陳世美作倉庫使用等語（見本院卷第七六頁至第七八頁）；證人即戊○○
      之夫黃信德證稱：伊於八十一年與戊○○結婚後，到陳歐水雲過世之前，陳歐
      水雲都是住在臺東市○○路二七一號，伊都是到該處找陳歐水雲等語（見本院
      卷第七六頁）。又就系爭支付命令送達時，再審原告戊○○住在何處，證人即
      再審原告戊○○之夫黃信德證稱：伊與與戊○○從八十一年結婚之後一直住臺
      東市○○路二六二號，直到九十一年間才搬到臺東市○○○路四Ｏ六號，期間
      因為小孩要讀書，八十三、八十四年的時候戶籍變更到文化里內正氣路二七八
      號、中山路三二八號，但實際住所沒有變更，伊與戊○○從八十一年開始在傳
      廣路住了約十年，沒有住過臺東市○○路一七四號，該處聽戊○○說，是陳世
      美作為倉庫使用的的處所等語（見本院卷第七四頁至第七六頁）。再佐以證人
      即系爭支付命令代收人陳世美於本院證稱：臺東市○○路一七四號是美芳食品
      有限公司作倉庫及辦公室使用，陳歐水雲、戊○○八十九年一月間沒有住在該
      處，也沒有無委託伊收取信件，因為是家人，說實在的如果有文件會幫忙收。
      系爭支付命令是不是伊收的，伊不太清楚，有可能是公司裡面的人收的也不一
      定，當年伊工作很忙，如果伊有收也不可能自己轉交，通常會交由公司裡面的
      人轉交，但是他們會不會轉交，伊不知道。如果是公司裡面的人收的，有無轉
      交，伊也不確定等語（見本院卷第九七頁至第九八頁、第一一二頁至第一一三
      頁）。足見再審原告主張陳歐水雲、戊○○於八十九年一月間系爭支付命令送
      達時未住在臺東縣臺東市○○路一七四號，且未曾收受系爭支付命令等語，堪
      以採信。
（二）又依本院調取系爭支付命令卷宗觀之，系爭支付命令聲請狀所附證物即八十七
      年六月二十二日、同年十一月二十六日、同年十二月三十日借據，陳歐水雲地
      址均記載為臺東縣臺東市○○路二七一號，八十五年四月二十九日保證書上所
      載再審原告戊○○之地址亦為臺東縣臺東市○○路二七一號，惟該聲請狀記載
      之陳歐水雲、原審原告戊○○送達地址均為臺東縣臺東市○○路一七四號，就
      此，再審被告於本院審理中陳稱：因為當時再審被告的代理人林世章知道美芳
      食品有限公司實際營業地址是在臺東縣臺東市○○路一七四號，所以才對該地
      發支付命令，因為他們是家族企業，所以想送到該處其他債務人也收得到。伊
      並未查明戊○○、陳歐水雲是否住在該處等語（見本院卷第六一頁至第六二頁
      ），顯見再審被告向本院聲請核發系爭支付命令時，並未查證該送達地址是否
      為陳歐水雲、再審原告戊○○之住居所。則本件再審被告向本院聲請核發系爭
      支付命令時未查證陳歐水雲、再審原告戊○○住居所，致系爭支付命令均向該
      送達地址為送達，惟該送達地址非陳歐水雲、再審原告戊○○之住居所地，送
      達證書上記載之代收人陳世美非陳歐水雲、再審原告戊○○之同居人或受僱人
      ，且其於代收後無法確定有無轉交陳歐水雲、再審原告戊○○，揆諸前揭民事
      訴訟法第一百三十六條第一項，第一百三十七條第一項規定，系爭支付命令之
      送達，要難謂為合法。系爭支付命令既未經合法送達，自不能開始起算提出異
      議之二十日不變期間，亦無從確定。而系爭支付命令既未確定，自不生再審問
      題，再審原告對於尚未確定之系爭支付命令提起本件再審之訴，顯不合法，應
      以裁定駁回之。
四、依民事訴訟法第五百二十一條第二項、第五百零二條第一項、第九十五條、第七
    十八條、第八十五條第一項前段，裁定如主文。
中　　　華　　　民　　　國　　九十四　　年　　　六　　　月　　 三十   　日
                                    臺灣臺東地方法院民事庭
~B審判長法官  王漢章
~B      法官  曾宗欽
~B      法官　簡芳潔
右為正本係照原本作成
如對本裁定抗告須於裁定送達後十日內向本院提出抗告狀
中　　　華　　　民　　　國　　九十四　　年　　　六　　　月　　 三十 　　日
~B法院書記官　李春菊
